【裁判字號】    97,上訴,1426
【裁判日期】    971027
【裁判案由】    加工自殺罪等
【裁判全文】
臺灣高等法院高雄分院刑事判決        97年度上訴字第1426號
上  訴  人  臺灣屏東地方法院檢察署檢察官
被      告  丙○○
指定辯護人  本院公設辯護人  甲○○
上列上訴人因被告加工自殺罪等案件，不服臺灣屏東地方法院97
年度訴字第189 號中華民國97年6 月27日第一審判決（起訴案號
：臺灣屏東地方法院檢察署95年度偵字第6582號），提起上訴，
本院判決如下：
    主  文
上訴駁回。
    事  實
一、丙○○於民國94年11月間在屏東縣屏東市○○路107 號老陸
    橋咖啡廳擔任服務小姐（藝名「美琪」），因而結識經常前
    往消費之陳明陽（為國防部軍事安全總隊213 工作組少校副
    組長），進而交往，並由陳明陽出資供丙○○向薛素月承租
    屏東縣屏東市○○路85號彩虹大樓8 樓之10套房居住，因兩
    人均已婚，丙○○復百般糾纏，陳明陽擔心影響工作及家庭
    ，雖有提議分手，但丙○○竟不惜以死相逼，於94年12月18
    日曾在承租套房內燒炭自殺，幸經獲救，陳明陽為尋解決之
    道，乃主動告知其妻乙○○。95年1 月17日凌晨1 時許，乙
    ○○為與丙○○談判，由陳明陽陪同在彩虹大樓旁空地等候
    ，丙○○下班後，見乙○○前來，竟出手毆打乙○○，致乙
    ○○受有前額挫擦傷、四肢挫擦傷及後腰背挫傷之傷害（業
    經原審判決確定）。乙○○遭此挫折屈辱，於95年1 月22日
    前後某日自殺未果，更令陳明陽左右為難，壓力沈重。95年
    2 月2 日凌晨1 時40分許，陳明陽在彩虹大樓旁之碳烤店，
    與同住彩虹大樓內之張秀安（丙○○之妹）、林志忠（張秀
    安男友）及郭云涵（丙○○之友）飲酒並吃完消夜後，即前
    往丙○○租住套房，此際，陳明陽、丙○○均帶醉意，互訴
    彼此心思後，頓覺人生乏味，遂相約燒炭自殺，先由陳明陽
    以瓦斯爐點燃木炭（係丙○○前次自殺未成所留），再以鍋
    子盛裝置於浴室，因認木炭數量不足，丙○○謀為同死，乃
    基於幫助他人使之自殺之犯意，於當日凌晨2 時許，外出購
    買木炭及金門高粱酒，返回後，由陳明陽將新購之木炭裝入
    鍋內，為避免中途後悔而逃生，兩人復各自飲用金門高粱酒
    ，藉以增加自殺勇氣，嗣陳明陽即半坐半躺於空間較小且與
    浴室有窗戶相通之雜物間內，丙○○亦平躺於套房床舖上。
    當日10時許，乙○○前往丙○○承租套房尋找陳明陽，經敲
    門無人回應而作罷離去；當日12時20分許，郭云涵經過丙○
    ○承租套房前，聞有燒炭味道，雖立即聯絡王家齊（為老陸
    橋咖啡廳合夥人）前來，撞開房門進入後，郭云涵發覺丙○
    ○尚有呼吸並有打呼聲，以為並無大礙，於打開窗戶並澆熄
    木炭後，逕自離去；迨當晚20時許，張秀安、林志忠經郭云
    涵告知上情後，進入查看，發現情況不妙，分別以電話通知
    丙○○之夫黃志共、陳明陽之妻乙○○前來，隨後警方與救
    護人員亦據報趕至，丙○○雖經緊急送醫救回一命，但陳明
    陽則早已因吸入過多一氧化碳而回天乏術。
二、案經屏東縣政府警察局屏東分局報請國防部南部地方軍事法
    院檢察署檢察官相驗後由臺灣屏東地方法院檢察署檢察官偵
    查起訴。
    理  由
壹、證據能力部分：
一、被告之自白，非出於強暴、脅迫、利誘、詐欺、疲勞訊問、
    違法羈押或其他不正之方法，且與事實相符者，得為證據；
    刑事訴訟法第156 條第1 項定有明文。本件謀為同死而與陳
    明陽一起燒炭自殺之事實，業據被告丙○○（下稱被告）於
    警詢及偵查中坦承不諱，且核與事實相符，自得作為證據。
二、證人乙○○、郭云涵、林志忠、張秀安、黃志共在偵查中具
    結證述，依現階段刑事訴訟法規定，檢察官係代表國家偵查
    犯罪、實施公訴，依法有訊問被告、證人、鑑定人之權，實
    務運作時，檢察官向被告以外之人所取得之陳述，原則上均
    能遵守法律規定，不致於違法或不當取供，故可信度極高，
    其等向檢察官所為之言詞陳述，並無證據證明有何顯不可信
    之情況，且與本案待證事實相關，依刑事訴訟法第159 條之
    1 第2 項規定，自得作為證據。
三、卷附之統一發票，乃超商店員於營業時間依實際交易內容發
    給買受人之憑證，為業務上所製作之紀錄文書，並無顯不可
    信之情況，依刑事訴訟法第159 條之4 第2 款規定，自得作
    為證據。
四、卷附之相驗屍體證明書及國軍法醫中心鑑定書，乃國防部南
    部地方軍事法院檢察署檢察官，於偵查中督同法醫人員相驗
    屍體所為及囑託鑑定，經鑑定人員就相驗屍體經過及結果，
    暨就死亡原因鑑定過程、依據及結論所製作而成，各該證明
    書及鑑定書，依刑事訴訟法第198 條、第206 條、第159 條
    第1 項但書規定，自得作為證據。
五、本判決所引用據以認定事實之其他證據，業經檢察官、被告
    及辯護人於本院同意作為證據，本院審酌乙○○、郭云涵、
    張秀安、王家齊、黃志共、薛素月、林志忠於警詢及偵查中
    未經具結所為之陳述，雖屬傳聞證據，但無不法取供情形；
    屏東基督教醫院關於被告之診斷證明書及就醫當時紀錄，乃
    醫師及護理人員依其專業知識，按被告實際就診之病況所作
    成，具相當之客觀性及中立性，且均與待證事實有關聯性，
    依刑事訴訟法第159 條之5第1 項之規定，應有證據能力。
貳、實體部分：
一、訊據被告否認有謀為同死而幫助自殺之犯行，辯稱：我飲酒
    後即熟睡不醒人事，不知陳明陽為何自殺及如何燒炭自殺，
    我醒來時，已被送到醫院云云。經查：
  (一)被告為何與陳明陽相約燒炭自殺，經陳明陽點燃木炭後，因
    數量不足，乃由被告外出購買木炭添加，被告復同時購買金
    門高粱酒與陳明陽共飲等情，業據被告供承：「我與陳明陽
    燒炭自殺是因雙方都想不開；木炭與高粱酒都是我購買的，
    是95年2 月1 日晚上購買；在我承租套房內所發現之統一發
    票，其中在7-11買高粱酒、在萊爾富超商買木炭；高粱酒是
    我與陳明陽喝的、木炭是要用來自殺；當時房間內只有我們
    兩人，一邊喝酒一邊點木炭，由陳明陽點燃；燒炭自殺是由
    我提議，陳明陽也說好；我跟陳明陽說『我很煩、很想死』
    ，陳明陽也說『很煩、錢都是老婆在控制、心情很不好』；
    我們都很煩，所以纔會選擇自殺」（他字卷第34至37頁）；
    「當時我們決定自殺，讓自己容易睡，我就出去買酒及木炭
    ；陳明陽進入我房間後，看起來很煩，話中提及『向其妻要
    錢，但沒有給他』、『想跟我在一起，但其妻不肯』之事，
    我就提議『一起自殺好不好』，陳明陽就將我買回來的金門
    高粱酒喝下，他是拿整瓶直接喝，我也有拿來喝；陳明陽喝
    完酒後有說要一起自殺；他把木炭夾起來放在瓦斯爐上，加
    熱燃燒後放在鍋子內，將鍋子拿去大門後方的玄關擺放；他
    點燃的是上次我自殺所遺留的，我看木炭不夠，纔去外面買
    過」（相驗卷第76、77頁）；「因為乙○○在95年1 月也曾
    自殺，陳明陽對此很不滿，認為人生過的沒有意思，就找我
    一起自殺，酒跟木炭是當天我去買的」（他字卷第133 頁）
    ；「陳明陽進我房間時看起來很煩，並說：『人生活的沒有
    什麼意思，我們一起死好不好？』，我回答說：『好！』，
    陳明陽就到廚房拿我上次燒炭自殺時之木炭，放在瓦斯爐上
    加熱，等木炭燃燒後放在鍋子內，陳明陽有說木炭不夠，我
    就再去買；我買酒及木炭回來後，陳明陽將木炭打開並加在
    鍋子內，之後將高粱酒打開喝，我也有喝」（他字卷第214
    、215 頁）；「是陳明陽找我一起死的，因為他很氣乙○○
    ，氣她曾經自殺；我買木炭的原因，是陳明陽已經點了一包
    木炭，說不夠，叫我再去買；他點木炭是因心情很煩，找我
    跟他一起自殺，我有同意一起自殺，我當時心情也很煩；點
    了木炭後再喝酒」（偵查卷第5 、8 、9 頁），甚為明確。
  (二)案發後，經軍事檢察官至被告承租套房勘驗結果：房門後方
    遺有燃燒之木炭灰燼，廁所擺放燒炭之鍋子，其內遺有燃燒
    之木炭灰燼，廁所與陳明陽陳屍之雜物間有窗戶開啟，雜物
    間亦即廚房擺有之瓦斯爐，其上並殘留木炭灰燼，疑似木炭
    加熱處，陳明陽係陳屍於雜物間並背靠鋁門，雜物間與房間
    由門隔離，房間及雜物間之窗戶均關閉，被告係躺於套房床
    舖左側，床頭櫃上留有空酒瓶，有勘驗筆錄、現場草圖及照
    片可憑（相驗卷第5 至7 頁；他字卷第39至43頁）。而陳明
    陽死亡後，經軍事檢察官督同法醫相驗結果：屍身僵硬、兩
    膝微彎、有屍斑出現於頸、上鎖骨及背部、身體外部無明顯
    外傷、左前臂有刮傷、雙手手指發紺，有相驗筆錄可憑（相
    驗卷第3 、4 頁）。乙○○雖質疑陳明陽之死亡原因，惟經
    軍事檢察官督同法醫覆驗並囑託國防部高等軍事法院檢察署
    國軍法醫中心鑑定結果，認為：「經解剖並無發現重大外傷
    殘留；經毒物化學檢查：(1)送驗血液經檢驗結果發現含酒精
    11mg/dl （即0.11%） ，CoHb64.1% 。(2)送驗尿液經檢驗結
    果發現含酒精17mg/dl 。(3)送驗胃內容（物）經檢驗結果發
    現含酒精682mg/dl。(4)送驗檢體經檢驗結果未發現含甲醇、
    氰化物、鴉片類、安非他命類、鎮靜安眠藥、農藥及其他常
    見毒藥物成分。死者血液中一氧化碳濃度高達64.1% ，足以
    造成死亡，身上亦無重大外傷（含防禦傷）存在。以現埸情
    況推斷其死亡方式應為自殺」，有覆驗筆錄、驗斷書及鑑定
    書可稽（相驗卷第10至16、19至25頁）。至於被告送往醫院
    救治當時確有急性呼吸衰竭、疑似一氧化碳中毒、肺功能不
    全之情形，亦有屏東基督教醫院之急診病歷及診斷證明書可
    憑（相驗卷第85至88頁；本院卷第39頁）。
  (三)又陳明陽於案發當晚曾在彩虹大樓旁之碳烤店，與同住彩虹
    大樓之張秀安、林志忠及郭云涵飲酒並吃消夜後，纔前往被
    告承租之套房，業經郭云涵、林志忠、張秀安證述無訛（他
    字卷第77、78、226 頁；原審卷第74頁）。被告與陳明陽一
    起燒炭自殺後，乙○○曾於當天10時許前往被告承租套房找
    尋陳明陽，經敲門但無人回應，亦經乙○○證述屬實（相驗
    卷第32頁）。而郭云涵當天12時20分許雖曾發現異狀，並與
    王家齊撞開被告承租套房大門，但僅打開窗戶及將放在浴室
    之鍋子內燃燒之炭煙用水澆熄，經探視誤以為被告與陳明陽
    係在睡覺並無大礙，則經郭云涵、王家齊證述明確（相驗卷
    第55、104 、105 、111 、133 頁；偵查卷第24頁；原審卷
    第55、56頁）。張秀安、林志忠係經由郭云涵告知上情，前
    往查看時纔發現被告與陳明陽燒炭自殺後，再通知黃志共、
    乙○○前來，警方及救護人員據報趕至，惟陳明陽已因吸入
    過多一氧化碳而死亡，被告則經送醫救治等情，復經張秀安
    、林志忠、黃志共、乙○○證述無訛（他字卷第21、25、27
    、29、77頁；相驗卷第63至65、69、頁；原審卷第56頁）。
    而被告所供陳明陽進入套房後，其有外出購買木炭及高粱酒
    ，亦有統一發票可憑（他字卷第44頁）。且被告、陳明陽、
    乙○○、郭云涵、王家齊、林志忠、張秀安、黃志共以上各
    自進出彩虹大樓之時間及情形，並經軍事檢察官勘驗彩虹大
    樓電梯之監視錄影帶確認無訛，有勘驗筆錄可憑（相驗卷第
    8 、9 頁），核與被告供認及各證人所述情形均屬相符，足
    認木炭開始燃燒後至郭云涵、王家齊進入以水澆熄木炭前，
    及郭云涵、王家齊離開後至張秀安、林志忠進入查看前，該
    套房內僅有被告與陳明陽在場。兩人既屬有意自戕生命，利
    用套房空間狹小，於封堵門窗及各通風口後，燒炭產生一氧
    化碳而讓自己吸入中毒，顯係有意造成死亡之結果。由被告
    係凌晨2 時15分買回木炭添加，至郭云涵、王家齊於12時20
    分進入以水澆熄木炭，前後間隔已有10小時，依置放木炭之
    數量及燃燒時間，足致被告、陳明陽因長期及大量吸入一氧
    化碳而中毒昏迷，甚至瀕臨死亡，郭云涵、王家齊未加仔細
    查看而錯失並延誤救人時機，纔因此造成張秀安、林志忠於
    20時進入套房查看時，陳明陽已經死亡之結果。乙○○雖有
    質疑並稱應有兩次燃燒及第二次燃燒係由被告在郭云涵、王
    家齊離開後再次點燃云云，惟此應屬個人主觀推測，且與現
    場跡證及被告亦大量吸入一氧化碳而中毒瀕臨死亡之情，有
    所未合，自不足採為被告有殺人犯意之認定。
  (四)綜上各項，被告於警詢及偵查中之自白，既與事實相符，應
    可採信。被告於陳明陽提議燒炭自殺，非但予以贊同，且謀
    為同死，外出購買木炭及高粱酒，給予精神上及物質上之助
    力，自應成立幫助自殺罪名。被告嗣後否認，所辯顯屬卸責
    之詞，無可採取，罪證明確，犯行洵堪認定。
二、核被告所為，係犯刑法第275 條第1 項幫助自殺罪。原審認
    為罪證明確，因而適用刑法第275 條第1 項、中華民國96年
    罪犯減刑條例第2 條第1 項第3 款、第7 條規定，並審酌被
    告與陳明陽有男女不正常關係，奪人所愛於前，謀為同死而
    幫助陳明陽自殺於後，陳明陽並因此而死亡，造成其妻乙○
    ○與兩名幼年子女頓失依靠，損害甚大，被告在審理中復翻
    異，否認犯行，推諉卸責，並無悔意等一切情狀，量處有期
    徒刑2 年。並說明其犯罪時間在96年4 月24日以前，合於減
    刑條件，應同時諭知減得之刑為有期徒刑1 年。核其認事用
    法，並無不合，量刑亦屬允當。檢察官循乙○○之請求，上
    訴意旨以被告並非僅有幫助自殺而已，惟兩次燃燒及係由被
    告再次點燃，乃乙○○個人主觀上之推論，與卷證現有資料
    尚難認為相符，檢察官之上訴自無理由，應予駁回。又被告
    雖屬謀為同死而幫助自殺，但犯後並無悔意，且造成之損害
    甚大，辯護人雖請求免除其刑，本院認其情節並非洽當，無
    從免除，應併敘明。
三、被告被訴傷害部分，業經原審判決確定。
據上論斷，應依刑事訴訟法第368 條，判決如主文。
本案經檢察官鄭銘謙到庭執行職務。
中    華    民    國    97    年    10    月    27    日
                  刑事第五庭    審判長法  官  曾永宗
                                      法  官  任森銓
                                      法  官  王伯文
以上正本證明與原本無異。
如不服本判決應於收受本判決後10日內向本院提出上訴書狀，其
未敘述上訴理由者，並得於提起上訴後10日內向本院補提理由書
狀（應附繕本）「切勿逕送上級法院」。
中    華    民    國    97    年    10    月    27    日
                                      書記官  黎  珍
附錄本判決論罪科刑法條：
刑法第275 條第1 項：
教唆或幫助他人使之自殺，或受其囑託或得其承諾而殺之者，處
1 年以上7 年以下有期徒刑。


司法院資訊處製作；財團法人民間司法改革基金會備份。
